臺灣高等法院刑事判決　　　　　　　　 94年度上訴字第725號
上　訴　人
即　被　告　丙○○
上列上訴人即被告因違反洗錢防制法等案件，不服臺灣基隆地方
法院93年度訴字第673 號，中華民國93年12月28日第一審判決（
起訴案號：臺灣基隆地方法院檢察署92年度偵字第3864號），提
起上訴，本院判決如下：
    主  文
原判決關於丙○○部分撤銷。
丙○○共同連續幫助掩飾因自己重大犯罪所得財物，累犯，處有
期徒刑肆月，如易科罰金，以佰元折算壹日；犯罪所得財物新
臺幣肆仟元沒收，如全部或一部不能沒收時，以其財產抵償之。
又共同偽造國民
期徒刑月，如易科罰金，以佰元折算壹日；扣案偽造之「甲○○」國民
，以佰元折算壹日；犯罪所得財物新臺幣肆仟元沒收，如全部
或一部不能沒收時，以其財產抵償之；扣案偽造之「甲○○」國
民
    事  實
一、丙○○前因搶奪罪，經臺灣基隆地方法院判處有期徒刑8 月
    確定，甫於民國（下同）91年2 月6 日因縮短刑期執行完畢
    出監，仍不知悔悟，因缺錢花用，見葉佳昌、劉夢萍（業經
    原審法院判決確定）、翁家富（由臺灣板橋地方法院檢察署
    檢察官另案偵查起訴）及綽號「大哥大」等人在報紙所刊登
    「高價收購市話、門號、郵銀簿，馬上領現，安全使用，00
    00000000」之分類廣告，預見若出售自己所申請之郵局或銀
    行等金融帳戶予不熟識之他人使用，可能幫助他人掩飾其等
    因重大犯罪所得財物，致使檢警人員及被害人不易追查、求
    償，竟仍不違其本意，與劉夢萍、葉佳昌、翁家富及綽號「
    大哥大」等人，共同基於幫助詐欺集團成員常業詐欺及洗錢
    之犯意聯絡，於91年底至92年10月8 日前之某時（起訴書及
    原審判決書均記載為不詳時間），撥打0000000000號行動電
    話聯絡後，將其所有如附表一所示之瑞芳郵局及第一商業銀
    行哨船頭分行之帳戶，分別以新臺幣（下同）3000元及1000
    元之代價（起訴書及原審判決書均未記載售價），售予葉佳
    昌等人，經綽號「大哥大」者轉售提供數個常業詐欺集團，
    作為常業詐欺脫免追查之人頭帳戶。而該等常業詐欺集團成
    員自綽號「大哥大」者所收購如附表一所示之帳戶後，即基
    於常業詐欺之犯意，於如附表二所示之時、地，分別向李慧
    慈及乙○○佯稱有電信局電話押金、退稅款可轉帳後領取，
    要求李慧慈及乙○○持提款卡前往自動提款機操作匯款，致
    使李慧慈及乙○○陷於錯誤，分別將如附表二所示之款項匯
    入丙○○所販賣如附表一所示之帳戶而詐騙得手後，旋由該
    詐欺集團成員將款項領出朋分花用。
二、丙○○於無法再行出售其本人名義所申請之金融帳戶後，因
    需款孔急，竟與葉佳昌、劉夢萍及綽號「大哥大」者共同基
　  於偽造國民
    ）7 、8 月間，由丙○○將其本人之照片交予葉佳昌，經劉
    夢萍轉交綽號「大哥大」者，由綽號「大哥大」者持以偽造
    「甲○○」之國民
    辦金融帳戶或行動電話門號之用，足以生損害於甲○○及戶
    政機關對國民
    審判決書均未記載）。嗣葉佳昌於92年11月25日上午，將偽
    造之「甲○○」國民
    年11月25日下午1 時50分許，前往設於基隆市○○路57號之
    第一商業銀行哨船頭分行，欲將丙○○前於該分行所申請，
    並已販售予葉佳昌等人之如附表一編號二所示之存款帳戶辦
    理遺失手續，以脫免追查及再行販賣，然因該帳戶業經某詐
    欺集團成員用以詐騙如附表二編號二所示之乙○○，並遭警
    列為警示帳戶，且已轉報該分行，遂由該分行人員報警處理
    ，經警據報趕往現場當場逮捕丙○○及經丙○○介紹而一同
    前往該分行欲申請帳戶後販售圖利之杜文義（另經檢察官不
    起訴處分）。員警在丙○○身上起出上開偽造之「甲○○」
    國民
    ─6372號自用小客車，在基隆市○○路、信四路口等候之葉
    佳昌，及同在車內不知情之葉佳昌女友黃雅慧，扣得丙○○
    所有與本件犯罪無關之國泰銀行仁愛分行帳號000000000000
    0 號儲金簿及金融卡。經葉佳昌告知黃雅慧，而由黃雅慧帶
    警前往葉佳昌位於臺北縣汐止市○○○路○ 段198 號34樓居
    所起贓，葉佳昌則自行帶警前往設於臺北市○○街34號2 樓
    之「宓琪賓館」第215 室，逮捕投宿在該賓館之劉夢萍。經
    劉夢萍同意，員警在該室內搜獲劉夢萍與葉佳昌歷次收購之
    人頭帳戶名冊登記簿等物，始查知上情。
三、案經甲○○訴由基隆市警察局第二分局報請臺灣基隆地方法
    院檢察署檢察官偵查起訴。
    理  由
一、右揭事實，業據被告丙○○於原審準備程序及審理時均坦承
    不諱，核與共同被告葉佳昌、劉夢萍於原審審理時所供述之
    情節，悉相符合，並有被害人李慧慈之警詢筆錄及匯出款項
    之帳戶存摺影本各1 份、被告丙○○申請並販賣之如附表一
    編號一所示之瑞芳郵局存款帳戶交易清單1 份、被害人乙○○之警詢筆錄1 份、被告丙○○所申請並販賣之如附表一編
    號二所示之第一商業銀行哨船頭分行存款帳戶往來明細表1
    份、臺灣板橋地方法院檢察署92年度偵字第9252號起訴書1
    件、被害人甲○○之警詢筆錄等在卷，及偽造之「甲○○」
    國民
    卡遭盜用、退領項款、簡便貸款須先繳納律師費及印花稅等
    費用為由，有計劃且大規模利用「人頭帳戶」向不特定社會
    大眾詐欺取財，而現今金融機構開立帳戶之手續甚為簡便，
    倘有開戶使用之需求，實無借用或買受他人帳戶使用之必要
    ，堪認向他人買受或借用帳戶使用者，其目的係在規避檢警
    人員之查緝，被告乃具有辨別事理能力之成年人，此有其年
    之目的，係在掩飾自己犯常業詐欺取財等重大犯罪所得財物
    之用，衡情應具判斷能力且有所認知，被告竟於可預見之情
    形，猶決意將上開帳戶售與葉佳昌等人，顯見就詐欺集團成
    員掩飾自己重大犯罪所得財物結果之發生，並不違背其本意
    ，無論就詐欺集團成員犯罪行為之細節及其態樣，在主觀上
    有無明確之認知，依刑法第13條第2 項之規定，被告仍屬有
    犯罪之故意。被告於原審所為不利於己之自白，核與事實相
    符，足堪採憑。至被告出售上開郵局及銀行存摺之時間，雖
    未據被告明確陳述，惟應可認定係在劉夢萍等人刊登報紙之
    後至詐欺集團行詐之前。又被告與葉佳昌等人偽造甲○○之
    國民
    證管理核發之正確性甚明。本件事證明確，被告之犯行洵堪
    認定。
二、按「洗錢」者，乃指掩飾或隱匿因自己重大犯罪所得財物或
    財產上利益之行為，洗錢防制法第2 條第1 款定有明文。查
    不詳詐騙集團成員係以被告丙○○所提供之郵局、銀行帳戶
    ，掩飾自己犯常業詐欺取財罪所得之財物；被告丙○○基於
    幫助之犯意，將前開帳戶出售予葉佳昌等人提供予不詳詐騙
    集團成員使用，而幫助該集團成員於為常業詐欺之犯行時，
    掩飾因自己重大犯罪所得財物之行為，核被告丙○○所為，
    係犯刑法第30條第1 項、洗錢防制法第9 條第1 項之幫助掩
    飾因自己重大犯罪所得財物罪。起訴書論罪法條之記載被告
    上開所為，另涉犯幫助他人犯刑法第340 條之常業詐欺罪嫌
    云云，然刑法第30條所稱之「幫助犯」，係以幫助他人「犯
    罪」，為其成立之要件；又所謂「犯罪」，乃指具備構成要
    件該當性、違法性、有責性之行為而言；至所謂「幫助犯罪
    」，則係指行為人對於他人具備構成要件該當性、違法性、
    有責性之行為，從旁給予助力而言。申言之，幫助犯之成立
    ，須行為人係以幫助犯罪之意思，從事犯罪構成要件以外之
    行為，始足當之；行為人在他人尚未從事犯罪行為之前，或
    他人從事犯罪行為當中，給予助力行為之時，必須具有幫助
    犯罪之意思，且對於他人從事之犯罪行為，或須明知並有意
    使其發生，或須有所預見且其發生亦不違背行為人之本意始
    可；若行為人在給予助力之際，不具有幫助犯罪之意思，或
    對於他人從事之犯罪行為，並無預見，亦不具備有意使其發
    生或放任其發生之心態，則行為人尚無成立幫助犯之餘地。
    縱行為人有對犯罪行為提供助力之行為，然其就被幫助人之
    犯罪行為，若欠缺預見或有意使其發生或容任其發生之心態
    ，而僅有概括之認識者，即難究行為人以幫助罪責。被告對
    其出售郵局及銀行帳戶，幫助不詳詐騙集團成員引為洗錢之
    用乙節，固然有所認識，惟其對於彼等將以該帳戶從事何種
    不法行為、從事幾次不法行為、將對何人從事不法行為、將
    於何時從事不法行為及將在何地從事不法行為種種情節有無
    認識等節，俱乏具體事證可資相佐，既無證據足認被告就此
    早有認識，本於「無罪推定」之原理原則，即應為有利於被
    告之推論，而認被告就此欠缺認識，遑論不詳詐騙集團成員
    之詐欺行為是否違背被告之本意，尚不得僅憑卷附事證，即
    遽認被告對於出售帳戶後與帳戶有關之任何犯罪，均須負其
    幫助犯之罪責。既乏積極證據可資為被告涉犯公訴人所指此
    部分犯行之證明，原應就此為無罪之諭知，因公訴人認與前
    揭經論罪科刑部分，有想像競合犯之裁判上一罪關係，爰不
    另為無罪之諭知。另被告丙○○偽造「甲○○」之國民身分
    證，係犯刑法第212 條之偽造特種文書罪。被告就上開2 犯
    行，與葉佳昌、劉夢萍及綽號「大哥大」者間，均有犯意之
    聯絡及行為之分擔，均應論以共同正犯。又被告丙○○2 次
    提供帳戶幫助洗錢之行為，時間密接，手法相同，所犯又係
    構成要件相同之罪，顯係基於概括犯意而為之，應依刑法第
    56條連續犯之規定論以一罪，並加重其刑。被告丙○○所犯
    刑法第30條第1 項、洗錢防制法第9 條第1 項之幫助掩飾因
    自己重大犯罪所得財物罪、刑法第212 條之偽造國民
    罪，犯意各別，構成要件互異，應分論併罰。被告丙○○有
    如事實欄所載犯罪科刑及執行完畢情形，有本院被告前案紀
    錄表在卷可稽，其於受有期徒刑執行完畢後，5 年以內再犯
    有期徒刑以上之上開幫助洗錢及偽造國民
    依刑法第47條累犯之規定，分別遞予加重其刑及加重其刑。
    另被告就幫助洗錢部分於審判中自白，應依洗錢防制法第9
    條第5 項後段之規定，減輕其刑。又被告以幫助意思販賣存
    摺及金融卡予葉佳昌及綽號「大哥大」之不詳年籍資料成年
    ，係屬幫助犯，應依刑法第30條第2 項之規定，遞減輕其刑
    ，並先加後減。
三、原審對被告丙○○予以論罪、科刑，固非無見；惟查，原判
    決：（一）事實欄記載與被告基於幫助洗錢共同犯意聯絡者
    ，漏未記載綽號「大哥大」之人；（二）未記載被告出售郵
    局及銀行帳戶之時間及售價；（三）主文未諭知、理由亦未
    論述被告犯幫助洗錢部分應與葉佳昌等人成立共犯；（四）
    就被告偽造「甲○○」之國民
    害於戶政機關對國民
    被告具狀聲明上訴未記載理由，雖未指摘及此，然原判決關
    於被告丙○○部分既有如上之可議，即屬無可維持，應由本
    院將原判決關於該部分予以撤銷改判。爰審酌被告因需款孔
    急而出售帳戶幫助洗錢，既助長他人犯罪，又增加查緝困難
    ，危害他人財產安全及社會穩定，本應予以重懲，然衡酌被
    告乃因經濟狀況不佳，一時失慮而為本件犯行，其犯罪手段
    亦非暴戾，及其犯罪後於原審審理期間坦承犯行、態度堪稱
    良好等一切情狀，就幫助洗錢及偽造國民
    量處有期徒刑4 月、3 月，併均諭知易科罰金之折算標準，
    並定應執行之刑為有期徒刑5 月，及諭知如易科罰金之折算
    標準。
四、被告丙○○出售其所有如附表一所示之二本帳戶所取得之現
    金3000元及1000元，合計4000元，應依洗錢防制法第12條第
    1 項、第4 條第2 款之規定，宣告沒收，如全部或一部不能
    沒收時，以其財產抵償之。扣案偽造之「甲○○」國民身分
    證1 枚，為被告丙○○與共犯葉佳昌等人所有，且為供本件
    犯罪所用之物，依刑法第38條第1 項第2 款之規定，宣告沒
    收。至另扣案被告丙○○所有之國泰銀行仁愛分行帳號0000
    000000000 號儲金簿及金融卡，既非供本件犯罪所用之物，
    爰不予宣告沒收。
五、被告丙○○經合法傳喚，無正當理由未到庭，爰不待其陳述
    逕行判決。
據上論斷，應依刑事訴訟法第371 條、第369 條第1 項前段、第
364 條、第299 條第1 項前段，洗錢防制法第9 條第1 項、第5
項後段、第12條第1 項，刑法第11條前段、第28條、第30條第1
項、第2 項、第56條、第212 條、第41條第1 項前段、第47條、
第38條第1 項第2 款、第51條第5 款、第9 款、第10款，罰金罰
鍰提高標準條例第1 條前段、第2 條，判決如主文。
本案經檢察官鍾鳳玲到庭執行職務
中　　華　　民　　國　　94　　年　　4 　　月　　29　　日
　　　　　　　　　刑事第十八庭  審判長法　官  楊貴雄
　　　　　　　　　　　　　　　　　    法　官  李英勇
　　　　　　　 　 　　　　　　　　　　法　官  王麗莉
以上正本證明與原本無異。
違反洗錢防制法部分如不服本判決，應於收受送達後十日內向本
院提出上訴書狀，其未敘述上訴之理由者並得於提起上訴後十日
內向本院補提理由書（均須按他造當事人之人數附繕本）。
其餘不得上訴。
                                      書記官  蘇秋
中　　華　　民　　國　　94　　年　　4 　　月　　29　　日
附錄本案論罪科刑法條：
洗錢防制法第9條
犯第2 條第1 款之罪者，處五年以下有期徒刑，得併科新臺幣三
百萬元以下罰金。
犯第2 條第2 款之罪者，處七年以下有期徒刑，得併科新臺幣五
百萬元以下罰金。
以犯前二項之罪為常業者，處三年以上十年以下有期徒刑，得併
科新臺幣一百萬元以上一千萬元以下罰金。
法人之代表人、法人或自然人之代理人、受雇人或其他從業人員
，因執行業務犯前三項之罪者，除處罰行為人外，對該法人或自
然人並科以各該項所定之罰金。但法人之代表人或自然人對於犯
罪之發生，已盡力監督或為防止行為者，不在此限。
犯前四項之罪，於犯罪後六個月內自首者，免除其刑；逾六個月
者，減輕或免除其刑；在偵查或審判中自白者，減輕其刑。
中華民國刑法第212條
 (偽造變造特種文書罪)
偽造、變造護照、旅券、免許證、特許證及關於品行、能力服務
或其他相類之證書、介紹書，足以生損害於公眾或他人者，處一
年以下有期徒刑、拘役或三百元以下罰金。
附表一
┌──┬─────────┬────┬────┬────┐
│編號│  人頭帳戶名稱    │ 出售人 │ 被害人 │經手收購│
│    │                  │        │        │之共犯  │
├──┼─────────┼────┼────┼────┤
│    │瑞芳郵局存款帳戶（│        │        │葉佳昌、│
│    │局帳號：0000000000│        │        │劉夢萍及│
│ 一 │8479號。戶名：蔡進│ 丙○○ │ 李慧慈 │「大哥大│
│    │忠）。            │        │        │ 」男子 │
├──┼─────────┼────┼────┼────┤
│    │第一商業銀行哨船頭│        │        │同右    │
│ 二 │分行存款帳戶（帳號│ 丙○○ │ 乙○○ │        │
│    │：0000000000000000│        │ 　     │        │
│    │號。戶名：丙○○）│        │        │        │
└──┴─────────┴────┴────┴────┘
附表二
┌──┬────┬────┬─────┬─────┬──┐
│編號│時間（92│ 被害人 │ 詐騙手法 │ 詐得款項 │匯入│
│　　│年）　　│　　　　│　　　　　│（新臺幣）│之帳│
│    │　　　　│        │          │　        │戶  │
├──┼────┼────┼─────┼─────┼──┤
│    │10月8 日│李慧慈  │佯稱有一筆│70998元   │如附│
│    │下午4 時│        │電信局電話│          │表一│
│一  │20分許  │        │押金可轉帳│          │編號│
│    │        │        │後領取。  │          │一所│
│    │        │        │          │          │示  │
├──┼────┼────┼─────┼─────┼──┤
│    │10月4 日│乙○○  │佯稱其親屬│84689元   │該筆│
│二  │10時30分│        │有退稅款項│          │款項│
│    │許      │        │，須至提款│          │並未│
│    │        │        │機依指示操│          │匯入│
│    │        │        │作        │          │詐騙│
│    │        │        │          │          │者所│
│    │        │        │          │          │提供│
│    │        │        │          │          │之如│
│    │        │        │          │          │附表│
│    │        │        │          │          │一編│
│    │        │        │          │          │號二│
│    │        │        │          │          │所示│
│    │        │        │          │          │之帳│
│    │        │        │          │          │戶，│
│    │        │        │          │          │而係│
│    │        │        │          │          │轉至│
│    │        │        │          │          │張偉│
│    │        │        │          │          │達所│
│    │        │        │          │          │申請│
│    │        │        │          │          │之另│
│    │        │        │          │          │一帳│
│    │        │        │          │          │戶。│
│    │        │        │          │          │    │
└──┴────┴────┴─────┴─────┴──┘
